【裁判字號】    91,上訴,1415
【裁判日期】    920402
【裁判案由】    違反著作權法
【裁判全文】
臺灣高等法院臺中分院刑事判決                  九十一年度上訴字第一四一五號
    上  訴  人  臺灣南投地方法院檢察署檢察官
    被      告  義築竹木業有限公司
    兼右代表人  乙○○
    右  一  人
    選任辯護人  蔣文正律師
右上訴人因被告違反著作權法案件，不服台灣南投地方法院九十年度訴字第三一五號
，中華民國九十一年八月一日第一審判決（起訴案號：台灣南投地方法院檢察署九十
年度偵續字第二號），提起上訴，本院判決如左：
      主  文
上訴駁回。
      理  由
一、公訴人上訴意旨略以：原審認定被告無罪，係採國立台南藝術學院應用藝術研究
    所王梅珍教授之鑑定意見，認告訴人所有之「光彩奪目」美術著作不具原創性，
    被告仿製告訴人「光彩奪目」筷上花色並未侵害告訴人之著作權，實難令人甘服
    。而原審並未就「光彩奪目」之美術著作，是否具原創性請求王教授鑑定，且該
    鑑定意見認「光彩奪目」之美術著作，係以常見之圖形加以拼圖組合，故不符美
    術創作之獨創性，但並未詳加說明告訴人係以如何常見之圖形組合？究竟所謂常
    見係以何為據？鑑定意見並未舉例或說明，僅以一句不具獨創性否決告訴人之創
    作心血，而致不法行徑得以消遙法外，原審據以判決被告無罪，顯有未合，為此
    提起上訴。
二、本案經本院審理結果，認第一審判決被告義築竹木業有限公司不罰，被告乙○○
    無罪，並無不合，應予維持，除引用第一審判決書記載之證據及理由（如附件）
    外，並補充敘述如下：
(一)按「原創性」係美術著作最重要之保護要件，所謂之「原創性」係指獨立創作而
    非抄襲自他人，亦即由著作人自己內心的思想、情感、生活經驗等等，而藉由繪
    畫等作為表現方法，以個別獨具的創意表現在外面，而自行創造出一個作品，並
    不是按照別人創作之東西來完成自己的著作。又著作權法保護之著作，必須是著
    作人所創作之精神上作品，也就是除原創性外，還要具有思想或感情之表現，亦
    即既稱為「智慧財產權」，當然要有人類之精神作用在裡面，而這個精神作用尚
    須達到一定的程度，足以表現出著作人的個性和獨特性，才能認為具有原創性，
    如果精神作用程度太低，不足以讓人認識著作人之個性，就沒有保護之必要，不
    然著作權法保護之範圍過於浮濫之結果，會使人們在從事文化相關的活動時，動
    輒得咎（參經濟部秩慧財產局九十年十一月編印著作權案例彙篇(五)美術著作篇第
    八五至八九頁）。
(二)查，本案告訴人所稱「光彩奪目」之美術著作圖案，主要係「仿造」自然界存在
    之蝴蝶、花朵、昆蟲等圖樣，所組合而成，並無融入著作人個人之思想或感情，
    無法表現出著作人之個性及獨特性，自非著作權法所保護之客體，況本案經原審
    及本院送請國立台南藝術學院應用藝術研究所鑑定結果，亦同此認定，有該所王
    梅珍教授所出具之九十一年六月六日、九十二年一月二十八日鑑定函附卷可參（
    見原審卷第五二頁，本院卷第四二頁），雖上開九十二年一月二十八日之鑑定函
    僅記載「『光彩奪目』中之蝴蝶、花等圖案，常有類似圖樣散見於圖案大全等書
    中」，而未指明係散見於何種「圖案大全」（即未記載書名）。然上開圖案本即
    甚為普通，於眾多書籍中均甚為常見，自無從一一指出書名，是告訴代理人指稱
    王教授既未舉出書名，亦未具體告稱何種版本，其所為之鑑定不足憑採等語，自
    屬無據。本案告訴人所稱「光彩奪目」之美術著作，既未享有著作權，被告即無
    侵害告訴人之著作財產權。原審因而判決被告義築竹木業有限公司不罰，被告乙
    ○○無罪，核無違誤，公訴人仍執前詞指摘原判決不當，為無理由，應予駁回。
(三)至被告之辯護人雖以：上開「光彩奪目」之圖案，係告訴人丙○○出資請他人完
    成之著作，依著作權法第十一條第一項之規定，告訴人丙○○並非著作人，則不
    具告訴之資格等語，資為辯護。惟查，上開「光彩奪目」之圖案，雖係告訴人丙
    ○○出資請人完成，但告訴人丙○○當時有告知該人，該圖案要由告訴人丙○○
    申請著作權登記等語，業據告訴人丙○○於本院調查時陳明在卷（見本院卷第五
    三頁），而該「光彩奪目」之圖案，嗣後確係由告訴人丙○○申請著作權登記，
    此有內政著作權登記謄本一份附卷可參（見他字卷第十九頁），足見「光彩奪目
    」之圖案，雖係告訴人丙○○出資請他人所完成，然告訴人丙○○確有與該人約
    定以告訴人丙○○為著作人無疑，是依著作權法第十一條第一項但書之規定，形
    式上應認丙○○有告訴權，得提起本件告訴，附此敘明。
三、據上論斷，應依刑事訴訟法第三百七十三條、第三百六十八條，判決如主文。
本案經檢察官丁○○到庭執行職務。
中  華      民      國      九十二      年    三    月    三十一    日
                                   臺灣高等法院臺中分院刑事第十庭
                                         審判長法  官  林  照  明
                                               法  官  王      銘
                                               法  官  蔡  名  曜
右正本證明與原本無異。
如不服本判決應於收受送達後十日內向本院提出上訴書狀，其未敘述上訴之理由者並
得於提起上訴後十日內向本院補提理由書（均須按他造當事人之人數附繕本）。
                                               書記官  許  哲  禎
中      華      民      國    九十二     年      四       月     二     日
                                                                        Ｆ
臺灣南投地方法院刑事判決                            九十年度訴字第三一五號
    公  訴  人  臺灣南投地方法院檢察署檢察官
    被      告  義築竹木業有限公司
                        設南投縣竹山鎮○○路八號
    兼      右
    法定代理人  乙○○  女  六十二歲（民國○○○年○月○日生）
                     住南投縣竹山鎮○○路一四三號
                        身分證統一編號：Ｍ二八四五一二八號
    選任辯護人  蔣文正律師
右列被告等因違反著作權法案件，經檢察官提起公訴（九十年度偵續字第二號），本
院判決如左：
    主  文
義築竹木業有限公司不罰。
乙○○無罪。
    理  由
一、公訴意旨略以：告訴人丙○○於民國（下同）八十六年間創作「光彩奪目」之美
    術著作，經內政部審核通過登記號碼為0000000號，並授權予其配偶甲○
    ○開設之東源益有限公司（下稱東源益公司）使用於出賣之筷品，而被告乙○○
    向東源益公司採購筷品多年。詎被告乙○○及其開設之義築竹木業有限公司（下
    稱義築公司）於八十八年十一月間，為取得更大之利潤，明知「光彩奪目」之美
    術著作為他人擁有著作權之圖案，竟意圖銷售而擅自交由大陸地區之筷廠重製、
    輸入未經丙○○授權重製之印有仿上開美術著作之筷品，並明知為侵害著作權之
    物，意圖營利而銷售交付予劉崇輝及其他不特定人，嗣經告訴人丙○○在案外劉
    崇輝處發現上情，因認被告乙○○涉有違反著作權法第八十七條第三款、第四款
    規定，應論以同法第九十三條第三款之罪嫌及同法第九十一條第二項之罪嫌。被
    告義築公司則應依同法第一百零一條第一項之規定科處罰金。
二、按犯罪事實應依證據認定之，無證據不得推定其犯罪事實；不能證明被告犯罪者
    ，應諭知無罪之判決，刑事訴訟法第一百五十四條、第三百零一條第一項分別定
    有明文。又刑事訴訟法上證明之資料，無論其為直接證據或間接證據，均須達於
    通常一般之人均不致於有所懷疑，而得確信其為真實之程度，始得據為有罪之認
    定，若其關於被告是否犯罪之證明未能達此程度，而有合理性懷疑之存在，致使
    無從形成有罪之確信，根據「罪證有疑，利於被告」之證據法則，即不得遽為不
    利於被告之認定，最高法院七十六年臺上字第四九八六號判例可資參照。
三、本件公訴人認被告等涉有前開罪嫌，無非係以：
（一）告訴人丙○○擁有「光彩奪目」之美術著作權，業經內政部審核通過登記號碼
      為0000000號，並將之授權予東源益公司使用有內政部著作權登記簿謄
      本、「光彩奪目」圖影本各一份在卷可按。而本件由被告乙○○自大陸地區進
      口之仿冒筷品，其上圖樣確與告訴人之前揭美術著作相同等事實，亦據檢察官
      當庭勘驗屬實，並有該仿冒筷品、正品各一包附卷足憑，是上開仿冒筷品確與
      告訴人所有之美術著作相同，應無疑義。
（二）客戶向東源益公司購買筷品均有指定產品代號、花色、型號，有明陽企業有限
      公司、百樂龍有限公司、昌興業有限公司向東源益公司購買筷品之訂購單四紙
      影本附卷足稽。
（三）被告乙○○及義築公司長期與告訴人有商業往來，而義築公司向東源益公司購
      買筷品亦均有指定型號，有義築公司於八十九年二月二十五日、二月二十六日
      之訂單（上寫義興竹木業股份有限公司）、東源益公司八十九年二月二十八日
      、三月三十一日之出貨單影本各兩紙附卷足憑，又證人義築公司之職員即被告
      乙○○之媳婦張毓雯證稱：訂單上的字是公司另一個小姐寫的，出貨單一張是
      我簽收，另一張是曾姓司機簽收，（訂貨花色）號碼是東源益公司給我們的，
      我婆婆（即被告乙○○）決定數量及（花色）號碼等語，足認義築公司與東源
      益公司之其他客戶一樣，在購買筷品均有指定產品花色號碼無訛。
（四）證人即從事竹器、竹籤加工之陳明達證稱：買筷子一般都有型錄給客戶看，依
      型錄購買，一般常理銷路好的就會指定顏色，不可能不指定顏色圖案只說等級
      就可以等語。故筷品公司之交易習慣均有產品代號、花色、型號供客戶選定，
      堪以認定。
（五）被告乙○○將侵害告訴人著作權筷品銷售予案外人劉崇輝及不特定人等事實，
      有該筷品一包及估價單影本二紙可稽。
（六）按大陸生產之筷製品成本較臺灣地區所生產者為低，此係眾所周知之事。又大
      陸福州地區之「天天筷廠」之目錄並無上開東源益公司花色碼為﹁五七﹂即系
      爭「光彩奪目」之花色供客戶選擇，有該廠之目錄在卷足憑，再購買筷品銷售
      依常理及一般交易實況，均依銷路好壞而指定、花色圖案供銷售等情，已如前
      述，倘非被告乙○○提供上開「光彩奪目」之美術著作，「天天筷廠」不可能
      製造出與告訴人取得著作權相同之花色，且該仿品包裝印製﹁MADE IN TAIWAN
      ﹂，條碼為４７，更足認係被告交付「天天筷廠」重製販入國內市場銷售。
（七）綜上所述，被告所辯其無侵害告訴人著作權之故意等語，不足採信，其犯行堪
      以認定。
四、訊據被告乙○○（兼被告義築公司之法定代理人）堅詞否認有何違反著作權之犯
    行，並辯稱：告訴人之「光彩奪目」並不具有原創性，非著作權法保護之標的。
    伊從大陸進口之筷子花色與告訴人之「光彩奪目」圖案不同，況伊係向大陸天天
    筷廠進口出售，並不知有無仿冒告訴人之著作，伊並無違反著作權之犯罪故意等
    語。
五、經查：
（一）按依著作權法第十條前段規定：「著作人於著作完成時享有著作權」，可知有
      關著作權係採「創作保護主義」，而非「註冊保護主義」，故著作權之享有與
      主管機關之著作權登記無關。次按著作權法所稱之著作，係指屬於文學、科學
      、藝術或其他學術範圍之創作，著作權法第三條第一項第一款定有明文。是必
      具有原創性之人類精神上創作，且達足以表現作者之個性或獨特性之程度者，
      始享有著作權，而受著作權法之保護。又內政部受理著作權登記，係依申請人
      之申報，不作實質審查，登記事項如發生司法爭執，應由當事人自負舉證責任
      ，並由司法機關依著作權法及具體個案調查事實認定之。最高法院著有八十七
      年度台上字第二三六六號判決意旨參照。本件告訴人雖提出內政部之著作權登
      記影本在卷可按（核准文號0000000號），惟依前揭之說明著作權登記
      不能資為確有著作權之依據，此事實觀之內政部著作權登記簿謄本亦附載事項
      ：「本項登記悉依申請人之申報，不作實質審查，登記事項如發生司法爭議時
      ，應由當事人自負舉證責任，並由司法機關依著作權法及具體個案調查事實認
      定之，不應以本登記簿謄本認定為享有著作權之惟一證據。」可證。
（二）觀諸系爭「光采奪目」圖案，其內容係採用常見之圖形加以構圖組合，實不具
      任何原創性，難認享有美術著作權，此事實亦經鑑定人即國立臺南藝術學院應
      用藝術研究所教授王梅珍鑑定屬實，有其於九十一年六月六日所為鑑定函乙份
      附卷可稽。
（三）告訴人之「光彩奪目」圖案即無「原創性」，則顯非著作權法第三條第三項所
      定屬於文學、科學、藝術或其他學術範圍之創作，自無著作權法之適用，是該
      圖案，應不受著作權法之保護，縱被告等有如公訴人所言，曾重製該圖案，亦
      不違犯著作權法第八十七條第三款、第四款，而應以同法第九十三條第三項論
      斷之罪，及同法第九十一條第二項之罪，自應諭知被告乙○○無罪之判決；被
      告乙○○既無上開違反著作權法之犯行，被告義築公司自無違反著作權法第一
      百零一條第一項之規定，應諭知不罰。
據上論斷，應依刑事訴訟法第三百零一條第一項，判決如主文。
本案經檢察官張崇哲到庭執行職務。
中      華      民      國    九十一    年      八   月      一      日
                                    臺灣南投地方法院刑事庭
                                        法  官  周  玉  蘭
右正本證明與原本無異。
如不服本判決，應於判決送達後十日內向本院提出上訴狀( 應附繕本 )。「切勿逕送
上級法院」。
「告訴人或被害人對於判決如有不服具備理由請求檢察官上訴者，其上訴期間之計算
係以檢察官收受判決正本之日期為準」
                                                                        Ｆ


司法院資訊處製作；財團法人民間司法改革基金會備份。
